---
title: "R Commander"
subtitle: "R 'klikšķināmā' versija"
author: "Didzis Elferts"
output:
  ioslides_presentation:
    css: ../Dazadi/style.css
    highlight: tango
    widescreen: yes
---


## Kas ir R Commander

* R Commander ir grafiskā saskarne (GUI graphical user interface), kas ļauj veikt pamatstatistisko testus un veidot daļu no attēliem

## R Commander izmantošana

Lai varētu izmantot R Commander, ir jāpalaiž programma R vai RStudio un jāpievieno atbilstošā R pakete

```{r,eval=FALSE}
if (!require("Rcmdr") )  install.packages("Rcmdr")
library(Rcmdr)
```

* Ja šo darbību izpilda R programmā, tad atveras jauns logs, kurā notiek visas darbības

* Ja šo darbību izpilda RStudio, tad rezultāti un paziņojumi rādās RStudio konsolē, nevis atsevišķā logā


## R Commander izmantošana

* Ja R Commander logs ir aizvērts, neaizverot pašu R programmu, tad to var vēlreiz palaist ar komandu

```{r,eval=FALSE}
Commander()
```

## R Commander izmantošana

Pabeidzot darbu ar R Commander, var saglabāt:

* komandu failu (script file)

* R Markdown failu

* rezultātu failu (output file)