---
title: "Ievads darbā ar R un RStudio"
author: "Didzis Elferts"
output:
  ioslides_presentation:
    css: ../Dazadi/style.css
    highlight: tango
    widescreen: yes
---

## Lekcijas tēmas

- Par programmu R

- Komandu veidošana

- Datu importēšana

- Darbs ar datiem

## R priekšrocības

* Atvērtā koda programma, kas nepārtraukti tiek papildināta un uzlabota

* R var tikt izmantots uz dažādām platformām: Linux, Windows, MacOS

* Lielākā daļa statistisko metožu un aprēķinu ir iekļauts šajā programmā

* Lietotājam ir iespējams kontrolēt visus parametrus veicot aprēķinus

* Ļoti labas grafiskās iespējas, kas ļauj veidot augstas kvalitātes grafikus

* Iespēja veidot pašam savas funkcijas

* Var nodrošināt reproducējamību (reproducible)

## R trūkumi

* Lēns "mācīšanās" temps

* Daļējs trūkums - komandu rindas

* Grūti izsekot līdzi visām papildus paketēm

* Ne vienmēr var ātri atrast nepieciešamo


## R popularitāte

```{r popkopa,echo=FALSE}
if (!require("png") )  install.packages("png")
library(png)
library(grid)
saite <- "http://i0.wp.com/r4stats.com/wp-content/uploads/2012/04/Fig_2d_ScholarlyImpact.png"
z <- tempfile()
download.file(saite,z,mode="wb")
img <- readPNG(z)
grid.raster(img)
```

Avots: http://r4stats.com/articles/popularity/


## Popularity of R in ecology {.smaller}

```{r popeko,echo=FALSE,warning=FALSE,message=FALSE}
if (!require("jpeg") )  install.packages("jpeg")
saite <- "https://pbs.twimg.com/media/CqIpwwHWAAAjmqF.jpg:large"
z <- tempfile()
download.file(saite,z,mode="wb")
library(jpeg)
img <- readJPEG(z)
#img <- readPNG("Atteli/eco_r.png")
grid.raster(img)
```

Avots: http://onlinelibrary.wiley.com/doi/10.1002/ecs2.1394/full

Touchon, J.C., McCoy, M.W., 2016. The mismatch between current statistical practice and doctoral training in ecology. Ecosphere, 7 (8).


## Piemērs darbā ar R

Izveidojiet Excel failu, kurā ir divas kolonnas - Garums un Svars, ierakstiet šajās kolonnās izgudrotas 5-10 rindiņas. Saglabājiet šo failu ar nosaukumu Cilveki.xlsx direktorijā My documents (Mani dokumenti)

## Piemērs darbā ar R

```{r,eval=FALSE}
if (!require("readxl") )  install.packages("readxl")
library(readxl)
dati <- read_excel("Cilveki.xlsx")
dati
```
```{r,echo=FALSE}
if (!require("readxl") )  install.packages("readxl")
library(readxl)
dati <- read_excel("../Dati/Cilveki.xlsx")
dati
```


## Programmas 

Programmu R var lejupielādēt no mājaslapas https://www.r-project.org, izraugoties CRAN serveri un savai operētājsistēmai atbilstošo versiju.

Programmas RStudio bezmaksas versiju var lejupielādēt:

* jaunākā stabilā versija https://www.rstudio.com/products/rstudio/download/

* jaunākā izstrādes versija https://www.rstudio.com/products/rstudio/download/preview/



## Piemērs
```{r}
cor.test(dati$Garums,dati$Svars)
```

## Piemērs
```{r}
summary(lm(Svars~Garums,data=dati))
```

## Piemērs
```{r piemers}
plot(dati$Svars~dati$Garums)
abline(lm(Svars~Garums,data=dati))
```

## Komandu veidošana

* Lai komandu rindai pievienotu komentāru, pirms tā ir jāraksta “#”

* Atstarpes komandās parasti tiek ignorētas, izņēmums ir rakstot “<-”

* Ja komanda ir pārāk gara, tad to var sadalīt vienkārši ar Enter taustiņu

* Iztrūkstošās vērtības programmā R apzīmē ar NA



## Palīdzības iegūšana

```{r eval=FALSE}
help.start()

help(plot)
```
```{r}
args(cor)
```
```{r eval=FALSE}
example(plot)
```
Mājaslapā:

http://www.rdocumentation.org/


## R paketes

* Bāzes R programmā ir tikai neliela daļa no iespējām, ko piedāvā R

* Papildus iespējas (funkcijas) pieejamas kā paketes (library), kuras no sākuma jāuzinstalē (ja tas jau nav izdarīts) un tad jāpievieno (tas jādara katrā sesijā)

* Pakešu instalācija notiek ar funkciju `install.packages()`, bet pievienošana darba sesijai ar funkciju `library()`.

```{r,eval=FALSE}
instal.packages("ggplot2")
library(ggplot2)
```


## R kā kalkulators

R var tikt izmantots kā vienkāršs kalkulators
```{r}
4+7
log(8,2)
exp(2)
```

## R citēšana

Ja datu analīzei izmanto R/RStudio, tad darbā obligāti jānorāda atsauce uz programmu R (arī tad, kad izmantojat RStudio, reāli strādājat ar R). Tekstā jānorāda arī R versija.

```{r}
citation()
```

## R citēšana

Ja izmantota kāda papildus pakete, tad jānorāda atsauce arī uz to.

```{r}
citation("readxl")
```

## Interaktīva R macīšanās

Izmantojot paketi `swirl` ir iespējams interaktīvi mācīties strādāt programmā R (angļu valodā)

```{r,eval=FALSE}
library(swirl)
```


## Datu importēšana

* Bāzes R piedāvā iespējas importēt .txt, .csv un citus ASCI tipas datus

* Izmantojot papildus paketes iespējams importēt ļoti daudzus citus datu formātus - Excel, SPSS, SAS, json, utt

## Datu importēšana

```{r eval=FALSE}
read.table(file=”/../faila.nosaukums.txt”, header=TRUE, sep=”\t”,dec=”.”)
```
Kolonnu atdalītāja `sep=` vērtības var būt: `”\t”` `” , ”` `” ; ”`

Decimāldaļu atdalītājs failā `dec=` varbūt `”.”` vai `”,”`

Pēc noklusējuma visas teksta kolonnas tiek pārvērstas par faktoriem. To var novērst pievienojot argumentu `stringsAsFactors=FALSE`.

Garo saiti uz failu var nerakstīt, ja fails atrodas darba direktorijā (Working directory)
(var nomainīt ar `File/Change dir...`)



## Darba direktorija

```{r}
getwd()
```
```{r,eval=FALSE}
setwd("/Users/didzis/Documents")
```

## Datu importēšana

```{r,eval=FALSE}
dati <- read.table(file="niedres.txt",header=T, 
                   sep="\t", dec=".")
dati2 <- read.csv2(file="niedres.txt",header=T, 
                   sep="\t", dec=".")
```
```{r,echo=FALSE}
dati <- read.table(file="../Dati/niedres.txt",header=T, 
                   sep="\t", dec=".")
dati2 <- read.csv2(file="../Dati/niedres.txt",header=T, 
                   sep="\t", dec=".")
```
```{r}
dati
```

## Datu importēšana - iebūvētie dati

```{r eval=FALSE}
data()
```

## Datu importēšana - iebūvētie dati

```{r}
data(cars)
head(cars)
```

## Datu eksportēšana

Datus, kas izveidoti R kā datu tabulas, visērtāk var eksportēt kā `.txt` vai `.csv` failus.
```{r eval=FALSE}
write.table(x=tas.kas.jaeksporte, 
  file="/saite/uz/failu/failanosaukums.txt",
  sep="\t",dec=".")
```

```{r eval=FALSE}
write.table(x=dati, file="eksports.txt",sep="\t",dec=".")
```

Eksportējot pēc noklusējuma tiek eksportēti arī rindiņu nosaukumi. Ja tos nevajag, tad jāpievieno arguments `row.names=FALSE`


## Lietas, kas jāatceras

* Programmā R visi radītie, importētie objekti atrodas operatīvajā atmiņā (ja neizmanto specializētas pieejas)

* Ja neizmanto speciālas paketes, tad R darbībām tiek izmantots tikai viens datora procesors


## Datu veidi

* Skaitliski (numeric), piemēram, 1, 5, 2.6, -123.45

* Rakstu zīmes (character), piemēram, AA, zaļš, mētrājs

* Loģiski (logical) - TRUE un FALSE



## Datu struktūras

* Vektors (vector)

* Matrice (matrix)

* Saraksts (list)

* Datu rāmis/tabula (data frame)

* Datu tabula (data table)

* u.c.


## Datu atlasīšana – datu tabula

```{r}
dati$garums
dati["garums"]
```

## Datu atlasīšana – datu tabula

Otrais indekss kvadrātiskajās iekavās nozīmē kolonnas numuru.

```{r}
dati[,1]
dati[,1,drop=FALSE]
```

## Datu atlasīšana – datu tabula

Pirmais indekss kvadrātiskajās iekavās nozīmē rindas numuru.

```{r}
dati[1,]
dati[c(2,5),]
dati[1:3,]
```



## Darbs ar datiem

```{r eval=FALSE}
garums
```
```{r eval=FALSE}
Error: object 'garums' not found
```

Programmā R datu tabulu kolonnas automātiski netiek uzskatītas par atsevišķiem mainīgiem


## Darba vides sakārtošana

Atmiņā esošo objektu apskatīšana
```{r}
ls()
```

Objekta dzēšana
```{r}
rm(dati)
```
